最高法院刑事判決　　　　　　　　　　　　　　　八十六年度台上字第六五八○號
　　上　訴　人　乙○○
　　選任辯護人　黃郁芬律師
　　上　訴　人　甲○○
右上訴人等因殺人未遂案件，不服台灣高等法院台南分院中華民國八十六年七月三十
一日第二審更審判決（八十六年度上更(一)字第一七一號，起訴案號：台灣台南地方法
院檢察署八十四年度偵字第七七六五號），提起上訴，本院判決如左：
    主  文
原判決撤銷，發回台灣高等法院台南分院。
    理  由
本件原判決認定：上訴人乙○○於民國八十四年四月十六日凌晨二時二十分許，在台
南縣永康市○○路韓城ＫＴＶ唱歌作樂，因認遭黃詠龍、林明憲等人之欺負，而懷恨
在心，乃連絡甲○○、吳宗翰（另移由軍事檢察官偵辦）、謝育螢（另案審理）等人
至上址會合，並基於共同持有槍枝之犯意聯絡，由謝育螢持具殺傷力之改造玩具手槍
一支、土製子彈數發（未具殺傷力），另外由乙○○交付西瓜刀二把分由甲○○及吳
宗翰持有，前往黃詠龍等人唱歌之廂房尋仇，乙○○等人進入該廂房後，謝育螢先持
槍對天花板射擊一發並喝令黃詠龍等人趴下，黃詠龍因未臥倒，乙○○等四人即基於
共同殺人之犯意聯絡，由吳宗翰持西瓜刀向黃詠龍之頸部及身體等部位連砍十餘刀，
旋因用力過猛該西瓜刀斷損，詎吳宗翰仍有未甘，自甲○○手中接過另一把西瓜刀繼
續砍殺黃詠龍一刀，嗣因甲○○見慘狀畏懼而高呼「警察要來了」，乙○○等人乃四
散逃逸，致黃詠龍全身多處割傷，經人送醫急救，幸免罹難等情，因認上訴人乙○○
、甲○○等均犯共同意圖供犯罪之用而持有軍用槍枝及殺人未遂二罪，依牽連犯之規
定，從一重論處共同殺人未遂罪刑，固非無見。
惟查：(一)按刑法第五十五條之牽連犯，須以所犯各罪彼此之間互有方法或結果之關係
為要件。依原判決認定之事實，上訴人等與吳宗翰、謝育螢係為向黃詠龍、林明憲等
人尋仇而會合，於上訴人乙○○交付西瓜刀各一把予上訴人甲○○及吳宗翰，並由謝
育螢持改造之玩具手槍朝天花板射擊一槍，喝令林明憲及黃詠龍等人趴下，因黃詠龍
不從而未臥倒，始生共同殺人之犯意聯絡，而由吳宗翰持西瓜刀砍殺黃詠龍未遂。則
上訴人等於會合之初，至謝育螢持槍射擊天花板之時，原判決並未明其有殺人之犯
意，嗣後殺人未遂部分，又未持用該槍為犯罪之工具。則上訴人等持有槍枝之行為與
殺人未遂之行為，是否互有方法結果之牽連關係，即有疑義。原審未詳予調查說明，
遽依牽連犯論斷，難謂適法。(二)又按共同正犯，除共同實施犯罪行為者外，其就他人
之行為，負共犯之責者，以有意思聯絡為要件。原判決認上訴人乙○○、甲○○應與
吳宗翰同負殺人未遂之刑責，係以「按以鋒利之西瓜刀用力加諸人身，可取人性命，
以被告等人之年齡、智識程度，應有所認識，被告乙○○竟提供刀械，並夥同前往行
兇，而被告甲○○復於吳宗翰之西瓜刀斷損後，復提供另一把其持有中西瓜刀供吳宗
翰行兇，足見被告二人與謝育螢、吳宗翰明知彼等所為足致人於死，而仍悍然為之，
彼等均有殺人之故意及犯意之聯絡甚明」為其論據（見原判決第四頁，理由二之(一)）
。然依原判決事實欄之記載，上訴人乙○○邀集上訴人甲○○及謝育螢、吳宗翰等人
會合，並交付西瓜刀予甲○○、吳宗翰二人之初，原判決並未明該數人彼此之間有
殺人之犯意，則嗣後吳宗翰因黃詠龍未依謝育螢之令趴下，始以上訴人乙○○原已交
付之西瓜刀砍殺黃詠龍之時，上訴人乙○○如何與吳宗翰有共同殺害黃詠龍之犯意聯
絡，自應詳察審認，原判決未加究明，遽予論罪，已有未合。又依卷內資料，被害人
黃詠龍係於原審判決後之八十六年八月二十日，始與上訴人甲○○於原審法院民事庭
成立和解，賠償被害人之損害（見原審法院八十六年度訴字第一一號損害賠償事件和
解筆錄），而被害人於偵查中、第一審及原審審理時，即一再證稱：「我只看到甲○
○有勸阻（吳宗翰砍殺我）」、「吳宗翰的刀斷了，就去搶甲○○手上的刀，甲○○
有阻攔吳宗翰搶他手上的刀」、「吳宗翰砍我時，甲○○站在門口拿著刀，吳宗翰要
搶他的刀時，甲○○有說警察要來了，趕快走」、「吳宗翰把甲○○手中的西瓜刀搶
走，甲○○有說不要不要」等語（見偵卷第十九頁、一審卷第八十八頁、上訴卷第三
十四頁、上更(一)卷第四十五頁背面），此項被害人於和解前所為有利於上訴人甲○○
之陳述，原判決雖以被害人先後所稱「勸阻」、「阻攔吳宗翰搶他手上的刀」並不相
符，而不予採取（見原判決理由二之(二)）。然查「勸阻」、「阻攔」均有阻止而不予
附和之意，原審遽謂二者意義不符，非無可議；且又未說明其憑以認定上訴人甲○○
「提供」另一把西瓜刀予吳宗翰繼續行兇之依據，即論上訴人甲○○應同負殺人未遂
正犯之刑責，亦有判決理由不備之違背法令。以上或為本院依職權得調查之事項或為
上訴意旨所指摘，應認原判決仍有發回更審之原因。
據上論結，應依刑事訴訟法第三百九十七條、第四百零一條，判決如主文。
中      華      民      國    八十六    年     十一     月     十三     日
                              最高法院刑事第六庭
                                  審判長法官  黃  劍  青
                                        法官  劉  敬  一
                                        法官  林  增  福
                                        法官  邵  燕  玲
                                        法官  張  清  埤
      右正本證明與原本無異
                                              書  記  官
中      華      民      國    八十六    年     十一     月     二十     日
